臺灣高雄地方法院民事判決
111年度雄簡字第692號
原      告  常客商旅股份有限公司

法定代理人  洪日富  
訴訟代理人  陳聖凱  

被      告  洪曉貞    住高雄市○○區○○○路00號0樓之0                        居台南市○區○○路00000號
上列當事人間損害賠償等事件，於中華民國111年6月28日言詞辯
論終結，本院判決如下：
    主       文
一、被告應給付原告新臺幣（下同）1萬5,296元，及自民國（下
    同）111年2月18日起至清償日止，按週年利率5％計算之利息
    。
二、原告其餘之訴駁回。
三、訴訟費用由被告負擔13％，餘由原告負擔。
四、本判決第一項得假執行。但被告以1萬5,296元為原告預供擔
    保，得免為假執行。
    事實及理由
壹、程序事項：
一、本件原告起訴請求判命被告給付其18萬4,739元本息，嗣於
    訴狀送達後，數次變更請求，終變更為判命被告給付其11萬
    5,296元本息，核屬縮減應受判決事項之聲明，依民事訴訟
    法第255條第1項第3款規定，於法並無不合，應予准許。
二、按訴狀送達後，原告不得將原訴變更或追加他訴，但請求之
    基礎事實同一者，不在此限，民事訴訟法第255條第1項第2
    款定有明文。本件原告起訴原以侵權行為法律關係為其請求
    權基礎；嗣於民國111年6月28日本院審理時，增列不當得利
    之法律關係請求權基礎（見本院卷第258頁）。核原告追加
    請求權基礎，請求之基礎事實同一，揆諸前揭規定，自應准
    許。
貳、實體事項：
一、原告主張：原告之法定代理人乙○○與被告為兄妹關係，被告
    則為馨生生有限公司（下稱馨生生公司）之法定代理人，於
    108年間馨生生公司曾向第三人和運租賃股份有限公司（下
    稱和運公司），承租車牌號碼為000-0000號小客車（下稱系
    爭車輛），原訂租約自108年1月29日至111年1月28日止，然
    於110年間被告向乙○○要求以原告名義承受上開租約，經乙○
    ○同意由原告承受上開租約後，原告並於110年4月29日與馨
    生生公司、和運公司台南分公司簽訂「變更租賃合約協議書
    」、且與和運公司簽訂「車輛租賃契約」，原告自斯時起即
    承租系爭車輛，約定由原告自110年4月29日起承受上開租約
    ，豈料，被告未經原告之同意，自110年4月29日即侵占系爭
    車輛，使原告無法使用系爭車輛，直至111年1月22日被告返
    還系爭車輛止共計約9個月，於上開被告侵占系爭車輛期間
    租金均由原告支付，原告已付租金16萬2,900元，扣除被告
    已付租金6萬2,900元，被告尚欠租金10萬元。其次，被告另
    違反上開租約使用系爭車輛，原告因此多支付1萬7,786元超
    駛費用、繳付罰單1,800元，又被告於返還車輛時未一併返
    還鑰匙致原告多繳付配件費用4,053元，以上金額共計12萬3
    ,639元(計算式：100,000+17,786+1,800+4,053=123,639)，
    再扣除原告因承受上開租約所減省之稅費8,343元（含租金
    支出所得扣抵稅款7,758元、租約履約保證金10萬元之利息
    稅費585元），原告尚受有11萬5,296元（計算式：123,639-
    8,343元=115,296）之損害，爰依侵權行為損害賠償及不當
    得利之法律關係提起本件訴訟，請求被告加計法定遲延利息
    如數返還等語，並聲明：㈠被告應給付原告11萬5,296元，及
    自起訴狀繕本送達翌日起至清償日止，按年息5%計算之利息
    。㈡原告願供擔保請准宣告假執行。
二、被告則以：被告並未侵占系爭車輛，實係原告承受上開租約
    後，原告之法定代理人乙○○即同意由被告繼續使用系爭車輛
    ，並約定由被告給付占用系爭車輛期間（110年4月29日至11
    1年1月28日）之租金即16萬2,900元【計算式：18,100元（
    月租金）×9個月=162,900元】，又因上開租約之履約保證金
    10萬元原係由馨生生公司（被告為法定代理人）給付，原告
    承受上開租約，該履約保證金亦經兩造同意由原告承受，原
    告無須再為繳納，故兩造原協議以該10萬元抵付上開被告使
    用系爭車輛期間之租金10萬元，故依兩造約定系爭車輛之租
    金扣除上開10萬元，原告只需再支付6萬2,900元（計算式：
    162,900-100,000=62,900），被告並依協議將上開款項匯至
    和運公司給付租金，豈料，原告因不明原因要求和運公司不
    得收取被告繳納之租金，又提前於111年1月22日終止租約（
    原訂租約期限為至111年1月28日），並要求被告提前於當日
    返還系爭車輛，被告因原告提前終止租約而少使用系爭車輛
    有7日，故原告得請求被告給付之租金應再扣除7日之租金即
    4,223元（計算式：18,100/30×7=4,223，未滿1元四捨五入
    ，下同），嗣因和運公司已將被告繳付之系爭車輛租金6萬2
    ,900元返還原告，故關於租金部分被告溢付4,223元，爰請
    求以此扣抵被告依上開租約應付之超駛費用1萬7,786元、應
    繳付罰單1,800元，再扣除原告因租約所減省之稅費8,343元
    ，原告依不當得利法律關係應返還原告之金額應僅有7,020
    元（計算式：17,786+1,800-4,223-8,343元=7,020），原告
    請求逾此部分之金額均屬無據。至原告另依不當得利之法律
    關係，請求被告返還原告代墊之系爭車輛配件費用4,053元
    部分，被告亦否認應返還此部分費用予原告等語置辯，並聲
    明：原告之訴及假執行之聲請均駁回。
三、兩造不爭執事項：
㈠、馨生生公司原於108年間向和運公司承租系爭車輛，原訂租賃
    期間為108年1月29日至111年1月28日，嗣於110年4月29日由
    原告承受系爭租約，改由原告向和運公司承租系爭車輛，租
    期則為110年4月29日至111年1月28日，每月租金為1萬8,100
    元，履約保證金為10萬元（此履約保證金為第三人馨生生公
    司所繳納，並由原告所承受）。
㈡、系爭車輛自110年4月29日起至111年1月22日止，均由被告占
    有使用系爭車輛，被告占有期間因被告使用系爭車輛期間超
    出上開租約約定使用之公里數（8,893公里），並有違反交
    通規則駕駛之情形，原告因此遭和運公司收取超駛費用1 萬
    7,786 元，及罰單費用1,800元，原告已繳納完畢。
㈢、於上開租約租期屆滿前之111 年1 月22日，被告已於當日將
    系爭車輛開至和運公司（地址為台南市○○區○○○路000 號）
    處交由和運公司收受，但未交付車鑰匙等配件，和運公司因
    此另向原告收取配件費用4,053元，原告已繳納完畢。
㈣、被告曾分別於110 年5 月31日、110 年6 月30日、110 年12
    月28日各匯款1萬8,100元、111 年1 月28日匯款8,600 元予
    和運公司用以繳付系爭車輛之租金，被告已繳付之系爭車輛
    租金共計6 萬2,900 元( 計算式：18,100+18,100+18,100+8
    ,600＝62,900) ，和運公司已將上開款項交還原告。
㈤、原告因繳付系爭車輛租金，可扣抵之稅款為7,758元(計算式
    ：862×9＝7,758)，原告因繳付系爭租約之履約保證金可扣抵
    之稅費為585元（計算式：100,000×0.0058＝585），共計8,3
    43元。
四、本件之爭點為：㈠、被告是否於110年4月29日起至111年1月2
    2日之期間內，未經原告同意侵占系爭車輛？原告依侵權行
    為法律關係請求被告負損害賠償責任，是否有理由？倘有理
    由，原告得請求損害賠償之項目及金額各為何？㈡、原告得
    否依不當得利之法律關係，請求被告返還占有系爭車輛期間
    之租金、超駛費用、罰單，共計11萬5,296元，是否於法有
    據，並相當？茲分別論述如下：
㈠、被告是否於110年4月29日起至111年1月22日之期間內，未經
    原告同意侵占系爭車輛？原告依侵權行為法律關係請求被告
    負損害賠償責任，是否有理由？倘有理由，原告得請求損害
    賠償之項目及金額各為何？
  1.按當事人主張有利於己之事實者，就其事實有舉證之責任；
    但法律別有規定，或依其情形顯失公平者，不在此限，民事
    訴訟法第277 條定有明文。又按民事訴訟如係由原告主張權
    利者，應先由原告負舉證之責，若原告先不能舉證，以證實
    自己主張之事實為真實，則被告就其抗辯事實即令不能舉證
    ，或其所舉證據尚有疵累，亦應駁回原告之請求（最高法院
    17 年上字第917號判例參照）。準此，原告主張被告侵占原
    告租用系爭車輛等情，應由原告負舉證責任。
  2.原告主張：被告侵占系爭車輛乙節，惟被告所否認，並抗辯
    ：被告於上開期間占用系爭車輛係經原告同意等語，經查：
    關此部分事實，原告雖提出上開租約為證，然依上開租約所
    載，雖可認定系爭車輛之租約係由原告承受，原告於上開期
    間為系爭車輛之承租人，有上開租約在卷可稽（見本院卷第
    11-17頁），然此僅可證明系爭車輛於上開期間為原告所承
    租，尚難以此推認，被告於110 年4 月29日起至111 年1 月
    22日侵占系爭車輛。關此部分，另據證人甲○○（即和運公司
    員工）到庭證稱：系爭車輛之上開租約，是由伊代表和運公
    司與原告簽立，系爭車輛於簽訂租約之當下，原告之法定代
    理人乙○○有同意要交給被告使用，依照和運公司之內規，因
    此將被告列為承租人之連帶保證人等語（見本院卷第254-25
    6頁），原告雖主張：證人甲○○之證述不實，偏袒被告云云
    ，惟證人甲○○為和運公司之員工，與兩造並無親屬或僱傭關
    係，上開租約亦已終止，與兩造並無利害關係，自無甘冒偽
    證罪責為虛偽陳述之必要，衡酌上情，證人甲○○之證詞堪信
    為實在，原告此部分主張，並無可採。則依證人甲○○之上開
    證詞，被告占用系爭車輛係經原告所同意，被告並無於上開
    期間侵占系爭車輛。至原告以被告於上開期間侵占系爭車輛
    為由，依侵權行為法律關係請求被告負損害賠償責任，即屬
    無據，原告另依侵權行為法律關係得請求被告賠償之損害賠
    償項目、金額各為何，亦無再加審究之必要，併此敘明。
㈡、原告得否依不當得利之法律關係，請求被告返還占有系爭車
    輛期間之租金、超駛費用、罰單，共計11萬5,296元，是否
    於法有據，並相當？
  1.按無法律上之原因而受利益，致他人受損害者，應返還其利
    益，民法第179條定有明文。又按契約與不當得利，雖皆屬
    於債之發生原因，惟二者之請求權並不能相容。前者之請求
    權乃基於一定契約而生之某種給付的權利，後者乃無法律上
    原因而受利益，致他人受損害；倘當事人間有契約關係存在
    ，則一方因他方之給付受有利益，即有法律上之原因，自不
    成立不當得利（最高法院97年度台上字第1863號判決意旨參
    照）。
  2.原告依不當得利之法律關係，請求被告給付之不當得利項目
    包括：被告占用系爭車輛期間之租金10萬元、原告代被告給
    付之超駛費用1萬7,786元、被告未繳回系爭車輛鑰匙所衍生
    之配件費用4,053元、被告違規罰單1,800元等，茲分別論述
    如下：
  ①租金部分：查系爭車輛於係由原告同意被告於自110年4月29
    日起至111年1月22日止占有使用系爭車輛，已如前述，則被
    告於上開期間占有使用系爭車輛自屬有權占有，且有法律上
    之原因，原告猶依不當得利之法律關係，請求被告給付上開
    期間占有系爭車輛之租金，自屬無據。至於原告得否依兩造
    協議請求被告給付使用系爭車輛期間之租金，因原告未依兩
    造協議為請求，基於聲明拘束性原則，不在本件審酌之列，
    併此敘明。
  ②原告另依不當得利之法律關係，請求被告給付之超駛費用1萬
    7,786元、配件費用4,053元、罰單1,800元部分，因上開費
    用均係被告使用系爭車輛所衍生之費用，且已由原告代為支
    付完畢，此為被告所不爭執（見本院卷第187頁至第188頁）
    ，則被告無法律上原因，受有免為給付超駛費用1萬7,786元
    、配件費用4,053元、罰單1,800元部分之利益，致原告受有
    需給付上開費用之損害，依上開說明，已構成不當得利，原
    告依不當得利之法律關係，請求被告給付超駛費用1萬7,786
    元、配件費用4,053元、罰單1,800元，共計2萬3,639元(計
    算式：17,786+4,053+1,800=23,639)，即屬有據，應予准許
    。另參以，原告主張：因租約減省之稅費8,343元亦得自上
    開不當得利請求金額中扣除等語，故原告得請求被告返還之
    不當得利金額應再減為1萬5,296元（計算式：23,639-8,343
    =15,296）。
  3.至被告另抗辯：縱原告得向其請求上開金額之不當得利，其
    亦得以溢付原告之租金4,223元，抵銷上開原告請求之不當
    得利價額云云，惟此亦為原告所否認，經查：
  ①按二人互負債務，而其給付種類相同，並均屆清償期者，各
    得以其債務，與他方之債務，互為抵銷，民法第334條第1項
    定有明文。
　②被告就此部分抗辯，固據其提出已付租金6萬2,900元之匯款
    紀錄（見本院卷第75頁至第77頁）為證，此並為原告所不爭
    執（見本院卷第187頁至第188頁），惟關於被告於110年4月
    29日至111年1月22日占有系爭車輛期間之租金總額，原告係
    主張：應以原告實際支付租金9個月、每月租金1萬8,100元
    計算租金，即16萬2,900元等語，被告則抗辯：應以上開金
    額再扣除7日之租金，即以15萬8,677元【計算式：162,900-
    (18,100/30×7)=158,677元】計算租金總額，不論以何者計
    算，兩造不爭執被告已付之租金6萬2,900元均不足以清償全
    部之系爭車輛上開期間租金，遑論尚有溢付租金可為抵償。
  ③被告就此另抗辯：除上開被告已付租金6萬2,900元，兩造已
    協議以馨生生公司已付之上開租約履約保證金10萬元抵償上
    開租金總額15萬8,677元，以此計算，被告即有溢付系爭車
    輛租金4,223元（計算式：62,900元+100,000元-158,677元=
    4,223元）可抵償前述積欠原告之不當得利云云，惟為原告
    所否認，經查：被告就此部分抗辯，固據其以上開租約為證
    ，然依上開租約第一條雖載明履約保證金由馨生生公司支付
    ，並由原告承受等語，有上開租約在卷可稽（見本院卷第11
    頁），縱依上開租約之約定，原告無須再另行支付上開租約
    履約保證金10萬元，然上開租約並未載明兩造達成以馨生生
    公司給付之履約保證金10萬元，抵償被告於上開期間使用系
    爭車輛租金之合意。另參以，依兩造所提出之匯款記錄（見
    本院卷第85頁、第87頁、第167-168頁、199頁）所示，原告
    之法定代理人乙○○與被告各自擔任負責人之公司，包括：原
    告公司（法定代理人乙○○）、萬得利投資股份有限公司（法
    定代理人乙○○）、馨生生公司（法定代理人為被告）間，有
    多筆款項進出，被告關此部分並陳稱：原告之法定代理人乙
    ○○與被告間有財務糾紛、訴訟不斷等語（見本院卷第207-20
    9頁），由前揭證據資料，參互以觀，尚難僅以上開租約關
    於履約保證金之約定，即推認兩造間有達成以履約保證金抵
    償被告應付系爭車輛租金之合意，是被告此部分抗辯，亦難
    認為可採。
  ④從而，被告既無法證明其對原告有溢付租金4,223元存之債權
    在，自不符前述民法第334條第1項所定可為抵銷之要件，被
    告此部分抵銷之抗辯，亦屬無據。
五、綜上所述，原告依不當得利之法律關係，請求被告給付1萬5
    ,296元及起訴狀繕本送達翌日即111年2月18日(見本院卷第2
    9頁)起至清償日止，按週年利率5%計算之利息，為有理由，
    應予准許，逾此範圍之請求，則屬無據，應予駁回。
六、本件係依民事訴訟法第427條第1項訴訟適用簡易程序所為被
    告一部敗訴之判決，依同法第389條第1項第3款規定，就被
    告敗訴部分應依職權宣告假執行。並依同法第392條第2項規
    定，依職權宣告被告敗訴部分如供擔保，得免為假執行。
七、本件事證已臻明確，兩造其餘攻擊防禦方法，於本判決結果
    不生影響，爰不一一論述，併此敘明。　　　　　　
八、訴訟費用負擔之依據：民事訴訟法第79條。
中　　華　　民　　國　　111 　年　　7 　　月　　14　　日
                  高雄簡易庭  法　　　官  林綉君
以上正本係照原本作成。
如不服本判決，應於送達後20日內，向本院提出上訴狀並表明上
訴理由，如於本判決宣示後送達前提起上訴者，應於判決送達後
20日內補提上訴理由書（須附繕本）。
中　　華　　民　　國　　111 　年　　7 　　月　　14　　日
      　　　　　　　　　　　　書　記　官  羅崔萍